【裁判字號】    89,易,959
【裁判日期】    891019
【裁判案由】    侵占
【裁判全文】
臺灣板橋地方法院刑事判決                          八十九年度易字第九五九號
    公  訴  人  臺灣板橋地方法院檢察署檢察官
    被      告  乙○○
右列被告因侵占等案件，經檢察官提起公訴（八十八年度偵緝字第一三七四號），本
院判決如左：
    主  文
乙○○意圖為自己不法之所有，而侵占對於業務上所持有之物，處有期徒刑柒月。如
附表所示特約商店之簽帳單第一、二、三聯持卡人簽名欄上偽造之「顏礽容」署押共
肆拾貳枚及華南商業銀行信用卡（卡號為000000000000000）背面偽
造之「顏礽容」署押壹枚均沒收。
    事  實
一、乙○○自民國八十七年十二月四日起，受僱於連晟保全股份有限公司（下稱連晟
    保全公司），擔任保全員，自八十七年十二月四日起至八十七年十二月廿八日止
    ，派駐在臺北縣板橋市○○路○段四一０巷二弄廿六號「吉祥儒邑社區」擔任大
    樓警衛室保全工作，負責大樓門禁管制、車輛管理、安全維護、防火消防及信件
    處理等工作，為從事業務之人。其於八十七年十二月廿三日，代收由華南商業銀
    行（下稱華南銀行）華江分行寄發予住戶顏礽容之掛號信件（內有顏礽容所申請
    之信用卡一張，卡號為0000000000000000），竟意圖為自己不
    法之所有，蓋以吉祥儒邑社區管理委員會收發章代收後，未將該信件登入職務上
    所掌理之收文簿內，將其侵占入己，並於不詳時間、地點，在上開信用卡背面偽
    造「顏礽容」之署押一枚。嗣於如附表所示之時間，佯為信用卡之持有人，連續
    十四次提出上開信用卡供如附表所示之特約商店店員在刷卡機上刷卡辨識，並在
    店員所交付一式三聯之簽帳單上第一聯客戶存查聯上偽造「顏礽容」署押一枚，
    因該簽帳單第二聯、第三聯均為複寫紙而同時在該簽帳單第二、三聯上複寫顏礽
    容之署押各一枚，表示顏礽容同意依據信用卡持卡人合約條件按簽帳單金額付款
    予發卡銀行之意，而偽造該私文書，再將該偽造之簽帳單交予店員而行使之，店
    員復將第一聯之客戶存查聯交回乙○○收執，使店員誤信係顏礽容簽帳而供乙○
    ○消費，共計盜刷新臺幣（下同）十七萬五千三百二十元，足以生損害於顏礽容
    、特約商店及華南銀行（先後十四次消費之時間、特約商店名稱、消費金額，均
    詳如附表所示），隨即自八十七年十二月三十一日起連續無故曠職。嗣顏礽容接
    獲華南銀行所寄之信用卡繳款通知書，向連晟公司反應，始查悉上情。
二、案經連晟公司代表人林文祥訴請臺灣板橋地方法院檢察署檢察官偵查起訴。
    理  由
一、訊據被告乙○○固坦承在「吉祥儒邑社區」擔任保全員，負責代收掛號信件等業
    務，惟矢口否認有何侵占被害人顏礽容所有之信用卡一張及盜刷消費等犯行，辯
    稱：伊曾向公司表示工作至八十七年十二月底，並非無故曠職，同年十二月廿三
    日是否值班已不記得，伊並未代收住戶顏礽容之信用卡，因為公司規定不得代收
    金融卡云云。惟查，被告於八十七年十二月廿三日上午九時至晚上七時值班，此
    有值勤表影本一紙在卷可稽，又華南銀行寄發予住戶顏礽容之掛號信件係於八十
    七年十二月廿三日由被告負責代收乙節，有掛號信件回執聯影本及值班簿影本各
    一紙在卷可憑。而被告於值班表交辦事項欄填載「今日郵件共十一件，移交晚班
    共三件」，惟於郵件登記簿內僅填載十件郵件，此有值班表及郵件登記簿影本各
    一紙附卷可參，足見被告於八十七年十二月廿三日值班時，代收十一件掛號郵件
    ，卻僅登記十件供住戶領取，侵占其中一件郵件之事實，堪以認定。被告雖辯稱
    公司規定保全員不得代收內有金融卡或信用卡之掛號信件云云，惟告訴人連晟保
    全公司代理人甲○○到庭指稱：「公司僅規定不收現金袋、法院傳票，其餘一般
    掛號信都要代收。」等語（見本院八十九年六月廿八日訊問筆錄）；另被害人顏
    礽容到庭證稱：「郵差將掛號信件交給管理員後，管理員會打電話通知我們，我
    們再去領取，並未因信封內容是信用卡或金錢，而由我們直接向郵差領取，只要
    是掛號信都是我們直接向管理員領取：：：」等語（見本院八十九年八月十日訊
    問筆錄），況金融機關寄發信用卡予客戶，信封袋上不會註明，保全員如何判斷
    掛號信件內何者內有信用卡而拒絕收受，被告所辯非但與上開證人所述之情節不
    符，且與一般常情有違，自難採信。再查，被害人顏礽容所有之前開信用卡遭被
    告侵占後，嗣於如附表所示之時間，在如附表所示之特約商店遭人刷卡消費之事
    實，有華南銀行國際信用卡繳款通知書、銷售點服務業務明細表、特約商店簽帳
    單存根影本等資料在卷可憑，雖臺灣板橋地方法院檢察署檢察官將被告所書寫之
    「顏礽容」字跡與簽帳單上「顏礽容」筆跡併送內政部警政署刑事警察局鑑驗，
    由於筆跡有做作情事無法鑑定，有該局八十八年十月二十日（八八）刑鑑字第一
    ０六七二四號函一紙在卷可憑，且特約商店因每日消費者眾多，且事隔太久，因
    此無法辨視被告是否於八十七年十二月底至八十八年一月間前往店內消費，經證
    人高永琇、林進德、江伊琇等人到庭證述在卷（見本院八十九年七月十二日訊問
    筆錄）。惟上開信用卡於八十七年十二月廿三日遭被告侵占後，即自八十七年十
    二月廿五日起遭盜刷，被告對於刷卡消費之犯罪事實有其關連性，自不待言。而
    被害人顏礽容到庭證稱：「當天管理員即被告乙○○要求我填寫年籍資料，因為
    先前我們已留有資料在管理委員會，所以我不願意再寫，但被告一直拜託我寫，
    他說他是新來的管理員，對上面要有交代，我才將年籍資料給他，當天我有收到
    一件其他掛號信，但沒有收到華南銀行所寄之掛號信：：：」等語（見本院八十
    九年八月十日訊問筆錄），被告之上開行為實非尋常，可見被告欲過卡，進而消
    費使用，因此詢問被害人顏礽容之年籍資料。況被告於八十七年十二月四日應徵
    連晟公司擔任保全員，八十七年十二月三十一日未通知主管即無故曠職之情，經
    告訴人公司代表人林文祥指訴明確，且有連晟公司人事公告在卷可稽，益徵被告
    畏罪情虛。末查，被告乙○○至法務部調查局進行測謊鑑定，被告對於（一）其
    未竊取繫爭之信用卡。（二）其未刷繫爭之信用卡，經測試呈情緒波動之說謊反
    應，足見被告上開所辯顯不實在，本件事證明確，被告將信用卡侵占後，持卡消
    費之犯行，堪以認定。
二、查被告乙○○受僱於連晟保全公司，擔任保全員，派駐在吉祥儒邑社區擔任大樓
    警衛室保全工作，負責大樓門禁管制、車輛管理、安全維護、防火消防及信件處
    理等工作，為從事業務之人，其代收華南銀行華江分行寄發之掛號郵件（內有信
    用卡一張）後侵占入己之行為，係犯刑法第三百三十六條第二項之業務侵占罪。
    又按持信用卡交易，基本上於財團法人聯合信用卡處理中心（下稱信用卡中心）
    不依契約給付持卡人所消費之帳款予特約商店時，持卡人對於特約商店仍直接負
    有給付價金義務，從而持信用卡交易與通常之買賣，並無差異，僅在價金給付上
    由發卡銀行經由信用卡中心代為付帳，而發卡銀行經由信用卡中心給付特約商店
    價金時，則事後之權利關係發生變動，亦即由持卡人對於發卡銀行負擔給付價金
    債務而已。是持卡人與特約商店間之交易，乃係以信任關係為基礎的繼續的信用
    販賣契約，倘持卡人並無支付價金之意思與能力，向特約商店提示信用卡消費，
    係屬對特約商店店員施行詐欺；次按持信用卡交易後，店員交付予持卡人簽名之
    簽帳單係一式三聯，其中第一聯由持卡人簽名後（同時複寫第二、三聯），即由
    特約商店交持卡人收執，係表明持卡人同意依照信用卡使用約定，一經使用或訂
    購物品均應按所示之全部金額，付款予發卡銀行之全部金額。故持卡人於該簽帳
    單簽名之用意與票據背書大致相同，皆係對所簽之金額負責之意，故為私文書，
    其中第二、三聯則由持卡人提出交付予特約商店。查被告持他人所有之信用卡一
    張至特約商店消費，使店員陷於錯誤，而交付財物，並於簽帳單上偽造他人署押
    提出於特約商店，核其所為，另犯刑法第三百三十九條第一項之詐欺取財及同法
    第二百十六條、第二百十條之行使偽造私文書二罪。又被告在簽帳單上偽造「顏
    礽容」署押之行為，係偽造簽帳單之部分行為，與偽造簽帳單之低度行為，均併
    為行使偽造私文書之高度行為所吸收，不另論罪。而被告先後在信用卡背面及簽
    帳單上偽造「顏礽容」署押，及前後十四次詐欺取財及行使偽造私文書之犯行，
    時間緊接，所犯構成犯罪要件相同之罪名，顯係基於概括犯意為之，為連續犯，
    應依刑法第五十六條之規定以一行使偽造私文書及詐欺取財罪論，並加重其刑。
    再被告所犯上開三罪間間，有方法、結果之牽連關係，為牽連犯，應依刑法第五
    十五條之規定，從一重之業務侵占罪處斷。又公訴人對於被告刷卡消費，觸犯刑
    法第三百三十九條第一項、第二百十六條、第二百十條之犯罪事實漏未記載，惟
    該部分與起訴部分有方法結果之牽連犯裁判上一罪關係，為起訴效力所及，本院
    自得一併審理。爰審酌被告之品行、智識程度、犯罪之動機、侵占財物之價值，
    刷卡消費之金額，盜用他人信用卡對他人所造成之損害程度，以及被告犯罪否認
    犯行，飾詞狡辯，且拒絕賠償告訴人連晟公司損害等一切情狀，量處如主文所示
    之刑，以示懲儆。至如附表所示特約商店簽帳單第二、三聯，業經被告提出交與
    如附表所示之特約商店，雖未滅失，但已非其所有，自毋庸宣告沒收，惟其上「
    顏礽容」之簽名共二十八枚，係被告偽造之署押，另華南銀行信用卡背面之「顏
    礽容」簽名一枚及如附表所示特約商店簽帳單第一聯其上「顏礽容」簽名共十四
    枚，雖未扣案，然無證據證明業已滅失，均應依刑法第二百十九條規定宣告沒收
    。
據上論斷，應依刑事訴訟法第二百九十九條第一項前段，刑法第五十六條、第三百三
十六條第二項、第二百十六條、第二百十條、第三百三十九條第一項、第五十五條、
第二百十九條，罰金罰鍰提高標準條例第一條前段，判決如主文。
本案經檢察官黃和村秀到庭執行職務。
中      華      民      國      八十九      年     十     月    十九    日
                                      臺灣板橋地方法院刑事第六庭
                      法  官  侯  志  融
右正本證明與原本無異
如不服本判決應於送達後十日內向本院提出上訴狀
                                          書記官  陳  淑  芳
中      華      民      國      八十九      年     十     月   二十四   日
附錄本案論罪科刑法條全文：
刑法第三百三十六條
對於公務上或因公益所持有之物，犯前條第一項之罪者，處一年以上七年以下有期徒
刑，得併科五千元以下罰金。
對於業務上所持有之物，犯前條第一項之罪者，處六月以上五年以下有期徒刑，得併
科三千元以下罰金。
前二項之未遂犯罰之。
刑法第二百十六條
行使第二百十條至第二百十五條之文書者，依偽造、變造文書或登載不實事項或使登
載不實事項之規定處斷。
刑法第二百十條
偽造、變造私文書，足以生損害於公眾或他人者，處五年以下有期徒刑。
刑法第三百三十九條
意圖為自己或第三人不法之所有，以詐術使人將本人或第三人之物交付者，處五年以
下有期徒刑、拘役或科或併科一千元以下罰金。
以前項方法得財產上不法之利益或使第三人得之者亦同。
前二項之未遂犯罰之。
  附  表
┌──┬───────┬─────────┬─────────┬────┐
│編號│時          間│  特  約  商  店  │消費金額（新臺幣）│備    註│
├──┼───────┼─────────┼─────────┼────┤
│一  │八十七年十二月│臺灣路威股份有限公│一萬三千二百元    │持華南銀│
│    │廿五日      │司中山分公司      │                  │行信用卡│
│    │              │                  │                  │刷卡    │
├──┼───────┼─────────┼─────────┼────┤
│二  │八十七年十二月│臺灣路威股份有限公│二萬五千七百元    │同上    │
│    │廿五日        │司復興分公司      │                  │        │
├──┼───────┼─────────┼─────────┼────┤
│三  │八十七年十二月│老金山銀樓        │二萬二千零二十元  │同上    │
│    │廿五日        │                  │                  │        │
├──┼───────┼─────────┼─────────┼────┤
│四  │八十七年十二月│老金山銀樓        │二萬二千零二十元  │同上    │
│    │廿五日        │                  │                  │        │
├──┼───────┼─────────┼─────────┼────┤
│五  │八十七年十二月│高仕名店          │二萬六千五百元    │同上    │
│    │廿六日        │                  │          │        │
├──┼───────┼─────────┼─────────┼────┤
│六  │八十七年十二月│玉千珠寶銀樓      │一萬一千二百二十元│同上    │
│    │廿六日        │                  │                  │        │
├──┼───────┼─────────┼─────────┼────┤
│七  │八十七年十二月│合源珠寶銀樓      │二萬八千四百五十元│同上    │
│    │三十一日      │                  │                  │        │
├──┼───────┼─────────┼─────────┼────┤
│八  │八十七年十二月│凱悅健身美容股份有│八千二百元        │同上    │
│    │廿八日        │限公司            │                  │        │
├──┼───────┼─────────┼─────────┼────┤
│九  │八十八年一月四│宜興銀樓          │五千九百六十八元  │同上    │
│    │日            │                  │                  │        │
├──┼───────┼─────────┼─────────┼────┤
│十  │八十八年一月五│好樂迪股份有限公司│六百六十二元      │同上    │
│    │日            │福和分公司        │                  │        │
├──┼───────┼─────────┼─────────┼────┤
│十一│八十八年一月六│家樂福股份有限公司│一千零三十七元    │同上    │
│    │日            │臺北板橋分公司    │                  │        │
├──┼───────┼─────────┼─────────┼────┤
│十二│八十八年一月七│金華山銀樓        │六千七百三十元    │同上    │
│    │日            │                  │                  │        │
├──┼───────┼─────────┼─────────┼────┤
│十三│八十八年一月十│懍瑞昌金銀珠寶有限│八千三百元        │同上    │
│    │二日          │公司              │                  │        │
├──┼───────┼─────────┼─────────┼────┤
│十三│八十八年一月十│明昕銀樓          │七千元            │同上    │
│    │二日          │                  │              │        │
├──┼───────┼─────────┼─────────┼────┤
│十四│八十八年一月十│元山珠寶銀樓      │七千七百元        │同上    │
│    │二日          │                  │                  │        │
└──┴───────┴─────────┴─────────┴────┘


司法院資訊處製作；財團法人民間司法改革基金會備份。
